臺灣新竹地方法院刑事判決
110年度金訴字第127號
公  訴  人  臺灣新竹地方檢察署檢察官
被      告  張明益





上列被告因違反洗錢防制法等案件，經檢察官提起公訴(110年度
偵字第3273號 )，被告於本院準備程序中就被訴事實為有罪之陳
述，經本院合議庭裁定由受命法官改行簡式審判程序，判決如下
：
    主  文
張明益犯三人以上共同詐欺取財罪，處有期徒刑壹年壹月，併科
罰金新臺幣伍仟元，如易服勞役，以新臺幣壹仟元折算壹日。
    事  實
一、張明益與真實姓名、年籍不詳，暱稱「新豐泰」、「藍藍」
    、「無服務」、「大誠」及「四顆西瓜」之成年人所 屬之
    詐欺集團成員間，共同意圖為自己不法之所有，基於三人以
    上共同詐欺取財及掩飾、隱匿詐欺所得去向、所在之洗錢犯
    意聯絡之犯意聯絡，於民國109年10月3日15時58分許，由不
    詳詐欺集團成員去電黃美惠，分別佯裝購物網站服務人員、
    銀行客服人員，佯稱誤設重複扣款、需依指示操作取消云云
    ，致黃美惠陷於錯誤，而於同日17時24分許以手機操作網路
    匯款方式匯款新臺幣（下同）48,036元（含15元手續費）至
    李奇軒申辦玉山商業銀行股份有限公司帳號000-0000000000
    000（起訴書誤載為000-000000000000號，應予更正）號之
    人頭帳戶中。張明益依所屬詐欺集團成員指示，於同日17時
    35分許持上開人頭帳戶之金融卡，前往高雄市○○區○○○路00
    號玉山銀行左營分行自動櫃員機將前開詐欺款項全數提領，
    嗣將所得款項存入所屬詐騙集團成員指示之金融帳戶而由詐
    騙集團成員收受。
二、案經黃美惠訴由高雄市政府警察局左營分局報告臺灣橋頭地
    方檢察署檢察官陳請臺灣高等檢察署檢察長核轉臺灣新竹地
    方檢察署檢察官偵查起訴。
    理  由
壹、程序部分
　　本案被告張明益所犯係死刑、無期徒刑、最輕本刑為3年以
    上有期徒刑以外之罪，其於準備程序中就被訴事實為有罪之
    陳述，經法官告知簡式審判程式之旨，並聽取公訴人、被告
    之意見後，本院依刑事訴訟法第273條之1第1項之規定，裁
    定進行簡式審判程序。是本案之證據調查方式及證據能力之
    有無，依刑事訴訟法第273條之2及第159條第2項之規定，不
    受同法第159條第1項、第161條之2、第161條之3、第163條
    之1及第164條至第170條規定之限制，合先敘明。
貳、實體部分
一、認定犯罪事實所憑之證據及理由： 　　　　
　㈠證人即告訴人黃美惠於警詢時之陳述（警卷第17至19頁）。
　㈡內政部警政署反詐騙諮詢專線紀錄表1份（警卷第21頁）、彰
    化縣警察局溪湖分局西湖派出所受理詐騙帳戶通報警示簡便
    格式表1份（警卷第23頁）、網路轉帳截圖畫面1張（警卷第
    25頁）、提領車手影像照片3張（警卷第7頁）、 玉山銀行
    帳號000-0000000000000號帳戶交易明細、帳戶個資檢視資
    料各1份（警卷第11頁、金訴字卷第51頁）。
　㈢另據被告於警詢時（警卷第1至5頁）及本院準備程序、審理
    中均坦承不諱（金訴字卷第91至95、105頁），足認被告任
    意性之自白與事實相符。
  ㈣從而，本案事證已臻明確，被告犯行堪以認定，自應依法論
    科。 　　
二、論罪科刑：
  ㈠按三人以上共同犯刑法第339條詐欺罪者，構成刑法第339條
    之4第1項之加重詐欺取財罪，該條項為法定刑1年以上7年以
    下有期徒刑之罪，屬洗錢防制法第3條第1款所規定之特定犯
    罪。依洗錢防制法第2條之規定：「本法所稱洗錢，指下列
    行為：一、意圖掩飾或隱匿特定犯罪所得來源，或使他人逃
    避刑事追訴，而移轉或變更特定犯罪所得。二、掩飾或隱匿
    特定犯罪所得之本質、來源、去向、所在、所有權、處分權
    或其他權益者。三、收受、持有或使用他人之特定犯罪所得
    。」；倘行為人意圖掩飾或隱匿特定犯罪所得來源，而將特
    定犯罪所得直接消費處分，甚或交予其他共同正犯，而由共
    同正犯以虛假交易外觀掩飾不法金流移動，即難認單純犯罪
    後處分贓物之行為，仍應構成洗錢防制法第2條第1或2款之
    洗錢行為。例如詐欺集團向被害人施用詐術後，為隱匿其詐
    欺所得財物之去向，而令被害人將其款項轉入該集團所持有
    、使用之人頭帳戶，並由該集團所屬之車手前往提領詐欺款
    項得逞，檢察官如能證明該帳戶內之資金係本案詐欺之特定
    犯罪所得，即已該當洗錢防制法第14條第1項之一般洗錢罪
    （最高法院108年度台上字第1744號判決同此見解）。本案
    被告所為犯行，係由所屬詐欺集團成員對告訴人黃美惠施以
    詐術，令其陷於錯誤後而匯款至該集團事先取得並掌控之金
    融帳戶內，由交易明細資料等金流紀錄即可特定該等款項屬
    於本案詐欺之特定犯罪所得，被告再依指示將之提領後上繳
    集團其他共同正犯予以掩飾、隱匿，致檢警機關無從或難以
    追查該犯罪所得之去向，其等主觀上顯具掩飾、隱匿該犯罪
    所得之故意，客觀上亦有掩飾、隱匿該犯罪所得去向、所在
    之行為，依上開說明，自屬洗錢防制法第2條所規範之洗錢
    行為無訛。核被告所為，係犯刑法第339條之4第1項第2款之
    三人以上共同詐欺取財罪，及有洗錢防制法第14條第1項之
    一般洗錢罪。
  ㈡起訴書雖記載被告另涉犯組織犯罪防制條例第3條第1項後段
    之參與犯罪組織罪嫌，惟被告參與詐欺取財之犯罪組織部分
    已經本院於110年2月22日以110年金訴字第32號判決判處有
    期徒刑7月，起訴書再論以此部分罪名，容有未恰，經公訴
    人於110年7月5日出具補充理由書更正刪除此部分論罪法條
    （金訴字卷第75頁），併此敘明。
  ㈢按共同實行犯罪行為之人，在合同意思範圍以內，各自分擔
    犯罪行為之一部，相互利用他人之行為，以達其犯罪之目的
    者，即應對於全部所發生之結果，共同負責，不問犯罪動機
    起於何人，亦不必每一階段犯行，均經參與。再關於犯意聯
    絡，不限於事前有所協議，其於行為當時，基於相互之認識
    ，以共同犯罪之意思參與者，亦無礙於共同正犯之成立。且
    數共同正犯之間，原不以直接發生犯意聯絡者為限，即有間
    接之聯絡者，亦包括在內。詐欺集團成員，以分工合作之方
    式，各自分擔犯罪行為之一部，相互利用他人之行為，以達
    詐欺取財之目的，即應負共同正犯責任，不必每一階段犯行
    均經參與，且犯意之聯絡，亦不以直接發生者為限，其有間
    接之聯絡者，亦屬之。本案被告與「新豐泰」、「主任」、
    「無服務」、「大誠」及「四顆西瓜」等人所屬詐騙集團其
    餘成員間，已有謀議及分工，由所屬詐騙集團不詳成員先行
    詐騙，再指揮被告負責收取款項，被告將款項交由詐欺集團
    成員繳回集團，依前述說明，被告之行為既在其與共犯犯意
    聯絡之範圍內，被告自應對全部行為之結果負其責任。被告
    與「新豐泰」、「主任」、「無服務」、「大誠」及「四顆
    西瓜」等人及詐騙集團其餘成員間，具犯意聯絡與行為分擔
    ，為共同正犯。
  ㈣又被告所犯三人以上共同詐欺取財罪、一般洗錢罪，係以一
    行為同時觸犯上開2罪名，為想像競合犯，應依刑法第55條
    規定，從一重即三人以上共同詐欺取財罪處斷。
  ㈤又想像競合犯之處斷刑，本質上係「刑之合併」。其所謂從
    一重處斷，乃將想像競合犯組成之評價上數罪，合併為科刑
    一罪，其所對應之刑罰，亦合併其評價上數罪之數法定刑，
    而為一個處斷刑。易言之，想像競合犯侵害數法益者皆成立
    犯罪，論罪時必須輕、重罪併舉論述，同時宣告所犯各罪名
    ，包括各罪有無加重、減免其刑之情形，亦應說明論列，量
    刑時併衡酌輕罪部分量刑事由，評價始為充足，然後依刑法
    第55條前段規定「從一重處斷」，非謂對於其餘各罪可置而
    不論。因此，法院決定處斷刑時，雖以其中最重罪名之法定
    刑作為裁量準據，惟於裁量其輕重時，仍應將輕罪合併評價
    在內（最高法院108年度台上字第4405、4408號判決同此見
    解）。又洗錢防制法第16條第2項規定「犯前二條之罪，在
    偵查或審判中自白者，減輕其刑。」，被告本案之各該犯行
    雖已從一重之刑法加重詐欺罪處斷，而無從再適用上開條項
    規定減刑，附此敘明。
  ㈥爰以行為人之責任為基礎，審酌被告正值青年，不思以正當
    途徑賺取錢財，竟為貪圖不法之利益，共同從事詐欺取財及
    洗錢犯行，損害財產交易安全及社會經濟秩序，實有不該，
    惟審酌被告犯後尚知坦認犯行，就所涉一般洗錢犯行，已符
    合自白減刑規定，並考量被告所犯一般洗錢犯行（即想像競
    合輕罪部分）之法定刑，兼有自由刑及財產刑併科規定，應
    避免量刑時漏未評價輕罪部分自由刑與財產刑兼而併罰之立
    法意旨，及刑法第55條但書所揭櫫之輕罪科刑封鎖作用，並
    考量本件告訴人黃美惠之受損金額，被告迄今未與告訴人達
    成和解或賠償損失，兼衡被告之犯罪動機、目的、分工情形
    及參與程度，及被告自述國中畢業之教育程度、入監前從事
    水電業，未婚、無子女，家庭經濟狀況勉持（金訴字卷第10
    5頁）等一切情狀，量處如主文所示之刑，暨就罰金部分諭
    知易服勞役之折算標準，以示懲儆。
三、不予宣告沒收之說明：
  ㈠按犯罪所得，屬於犯罪行為人者，沒收之；前二項之沒收，
    於全部或一部不能沒收或不宜執行沒收時，追徵其價額，刑
    法第38條之1第1項前段、第3項定有明文。惟苟無犯罪所得
    ，自不生利得剝奪之問題，而二人以上共同犯罪，關於犯罪
    所得之沒收、追繳或追徵，應就各人所分得者為之。又所謂
    各人「所分得」，係指各人「對犯罪所得有事實上之處分權
    限」，法院應視具體個案之實際情形而為認定。查被告於本
    院審理中陳稱：本件沒有收到報酬，因為他們說後面再一次
    給我，但是還沒有給我報酬我就被抓到了等語（金訴字卷第
    105頁），且依卷內證據資料，尚難遽認被告確已獲取犯罪
    利得，自無從對被告宣告犯罪所得之沒收、追徵。
  ㈡又洗錢防制法第18條第1項固規定：「犯第十四條之罪，其所
    移轉、變更、掩飾、隱匿、收受、取得、持有、使用之財物
    或財產上利益，沒收之；犯第十五條之罪，其所收受、持有
    、使用之財物或財產上利益，亦同」，然並未有「不問屬於
    犯罪行為人與否均沒收」之明文，自仍以屬於被告所有者為
    限，始應予沒收。本案被告收取詐騙款項已上繳其他詐欺集
    團成員，業據被告於準備程序中陳明在卷（金訴字卷第93頁
    ），是告訴人黃美惠所交付之詐騙款項並非被告所有，亦非
    在其實際掌控之中，則被告就本案之詐騙款項尚不具所有權
    及事實上管領權，自無依洗錢防制法第18條第1項對其宣告
    沒收。
四、起訴書所載有關被害人陳雯宜之犯罪事實部分，另經本院為
    不受理判決，附此敘明。
據上論斷，應依刑事訴訟法第273條之1第1項、第299條第1項前
段，判決如主文。
本案經檢察官洪期榮提起公訴，檢察官劉得為到庭執行職務。
中　　華　　民　　國　　110 　年　　7 　　月　　22　　日
                  刑事第三庭    法  官  王靜慧 　　　
以上正本證明與原本無異。　　　　　　　　　
如不服本判決應於收受判決後20日內向本院提出上訴書狀，並應
敘述具體理由。其未敘述上訴理由者，應於上訴期間屆滿後20日
內向本院補提理由書(均須按他造當事人之人數附繕本)「切勿逕
送上級法院」。
                                書記官  林曉郁
中　　華　　民　　國　　110 　年　　7 　　月　　22　　日
附錄本案論罪科刑法條：
中華民國刑法第339條之4第1項
犯第339條詐欺罪而有下列情形之一者，處1年以上7年以下有期
徒刑，得併科1百萬元以下罰金：
一、冒用政府機關或公務員名義犯之。
二、三人以上共同犯之。
三、以廣播電視、電子通訊、網際網路或其他媒體等傳播工具，
    對公眾散布而犯之。
洗錢防制法第2條
本法所稱洗錢，指下列行為：
一、意圖掩飾或隱匿特定犯罪所得來源，或使他人逃避刑事追訴
    ，而移轉或變更特定犯罪所得。
二、掩飾或隱匿特定犯罪所得之本質、來源、去向、所在、所有
    權、處分權或其他權益者。
三、收受、持有或使用他人之特定犯罪所得。
洗錢防制法第14條第1項
有第二條各款所列洗錢行為者，處7年以下有期徒刑，併科新臺
幣5百萬元以下罰金。